臺灣臺北地方法院民事判決　　　　　　 94年度簡上字第170號
上　訴　人　乙○○
訴訟代理人　甲○○
被上訴人　　丙○○○
　　　　　　　　　　　　弄37號2樓
上列當事人間請求返還無因管理費用事件，上訴人對於中華民國
94年1月20日本院93年度北簡字第25951號第一審判決提起上訴，
本院於94年10月3日言詞辯論終結，判決如下：
    主  文
原判決關於駁回上訴人後開第二項之訴部分，並訴訟費用之裁判
廢棄。
被上訴人應給付上訴人新台幣壹拾伍萬肆仟貳佰貳拾伍元，及自
民國九十三年八月八日起，至清償日止，按週年利率百分之五計
算之利息。
其餘上訴駁回。
第一、二審訴訟費用，由被上訴人負擔五分之三，餘由上訴人負
擔。
    事實及理由
一、程序方面：本件被上訴人經合法通知，無正當理由，未於言
    詞辯論期日到庭，核無民事訴訟法第386條所列各款情形，
    爰依上訴人聲請，由其一造辯論而為判決。
二、上訴人起訴主張：其於民國76年間向被上訴人購買雲林縣斗
    六市○○段1488、1777、1478、1486、1815、1736、1771、
    1768、1741、1811、1809地號土地被上訴人公同共有之權利
    ，在臺灣高等法院審理時，其與被上訴人達成訴訟上之和解
    ，於84年間辦妥系爭土地公同共有權利移轉登記，並代被上
    訴人繳納土地增值稅新台幣（下同）233,989元，其無因管
    理代被上訴人盡法律上義務，為此依民法無因管理提起本件
    訴訟，並於原審聲明：被上訴人應給付233,989元，及自起
    訴狀繕本送達翌日起至清償日止，按週年利率5％計算之利
    息。本件原審對於上訴人之請求，判決上訴人敗訴，上訴人
    不服提起上訴，並聲明：（1）原判決廢棄。（2）被上訴人
    應給付上訴人233,989元及自起訴狀繕本送達翌日起至清償
    日止，按年息5％計算之利息。
三、被上訴人未於準備程序及言詞辯論期日到場，亦未提出書狀
    作何聲明或陳述。惟據其原審辯稱：其於七十四年間將因繼
    承取得系爭土地之公同共有權利出賣予上訴人，然因另有糾
    紛，上訴人乃對被上訴人提起移轉登記訴訟，於76年2月4日
    在台灣高等法院成立訴訟上和解，被上訴人將系爭土地公同
    共有之權利移轉登記予上訴人，上訴人乃據此辦理系爭土地
    公同共有權利移轉登記。惟因該買賣契約係以不能之給付為
    標的，其契約無效，訴訟上和解亦屬無效，被上訴人遂訴請
    塗銷系爭土地公同共有權利移轉登記，經台灣雲林地方法院
    86 年度訴字第607號判決上訴人應予塗銷，並經台灣高等法
    院台南分院、最高法院判決駁回上訴確定，則系爭土地公同
    共有權利移轉登記既應予塗銷，被上訴人自無須辦理移轉登
    記，亦毋庸繳納土地增值稅，自非屬被上訴人之事務，資為
    抗辯，並於原審聲明：（一）原告之訴駁回。（二）願供擔
    保請准宣告免假執行。
四、不爭執之事實：
（一）上訴人於76年間向被上訴人購買坐落雲林縣斗六市○○段
      1488、1777、1478、1486、1815、1736、1771、1768、17
      41、1811、1809地號暨其餘土地共三十餘筆土地被上訴人
      公同共有之權利，於76年2月4日在臺灣高等法院審理時，
      二造成立訴訟上之和解，於84年間由上訴人持上開和解筆
      錄將上開十一筆辦妥系爭土地公同共有權利移轉登記，並
      繳納土地增值稅233,989元。
（二）被上訴人嗣後訴請塗銷系爭土地公同共有權利移轉登記，
      經台灣雲林地方法院86年度訴字第607號判決上訴人就坐
      落雲林縣斗六市○○段1778、1809、1811號土地，以和解
      移轉為原因所為之公同共有權移轉登記應予塗銷，並經台
      灣高等法院台南分院、最高法院判決駁回上訴確定。
五、得心證之理由：
（一）按和解成立者，與確定判決有同一之效力。和解有無效或
      得撤銷之原因者，當事人得請求繼續審判，民事訴訟法第
      380條第1、2項定有明文。又按民法第176條第1項所謂「
      利於本人」，係指客觀利益而言，至於本人是否認為有利
      ，並非決定標準。系爭土地增值稅果未以特約約定由上訴
      人負擔，上訴人代被上訴人繳納該稅款，消滅被上訴人所
      負公法上之義務，自係有利於被上訴人，又管理人為本人
      代繳稅款，係為本人盡公益上之義務，雖違反本人之意思
      ，依民法第176條第2項規定，仍得請求本人償還其為本人
      支出之必要費用，最高法院法院78年台上字第1130號判決
      意旨參照。經查，上訴人於76年間向被上訴人購買坐落雲
      林縣斗六市○○段1488、1777、1478、1486、1815、1736
      、1771、1768、1741、1811、1809地號暨其餘土地共三十
      餘筆土地被上訴人公同共有之權利，於76年2月4日在臺灣
      高等法院審理時，二造成立訴訟上之和解，有台灣高等法
      院75年上易字第1694號和解筆錄在卷可稽，二造既成立訴
      訟上和解，即與確定判決有同一之效力。上訴人於84年間
      持上開和解筆錄將其中系爭十一筆土地辦妥系爭土地公同
      共有權利移轉登記，並繳納土地增值稅233,989元，二造
      並未以特約約定土地增值稅由上訴人負擔，上訴人代被上
      訴人繳納該稅款，消滅被上訴人所負公法上之義務，自係
      有利於被上訴人，又上訴人為被上訴人代繳稅款，係為被
      上訴人盡公益上之義務，雖違反被上訴人之意思，自仍得
      請求被上訴人償還其為被上訴人支出之必要費用。
（二）又按管理事務不合於民法第176條之規定時，本人仍得享
      有因管理所得之利益，而本人所為前條第1項對於管理人
      之義務，以其所得之利益為限，民法第177條第1項亦定有
      明文。查，被上訴人嗣後訴請塗銷系爭土地公同共有權利
　　　移轉登記，經台灣雲林地方法院86年度訴字第607號判決
 　 　上訴人就坐落雲林縣斗六市○○段1778、1809、1811號土
    　地，以和解移轉為原因所為之公同共有權移轉登記應予塗
      銷，並經台灣高等法院台南分院、最高法院判決駁回上訴
      確定，亦有台灣雲林地方法院86年度訴字第607號判決、
      台灣高等法院台南分院87年度上字第629號判決、最高法
      院89台上字第1216號判決在卷可稽，上開坐落雲林縣斗六
      市○○段1809、1811號土地之公同共有權移轉登記既經法
    　院確定判決塗銷，則就上開二筆土地，被上訴人即無所得
      之利益，上訴人得請求返還之費用自應扣除，依上訴人所
      提之土地增值稅繳款書，系爭第1809地號之土地增值稅
      1,503元及第1811號之土地增值稅78,261元合計79,764元
      ，應予扣除，則上訴人得請求之無因管理費用為154,225
      元（計算式：233,989－79,764元＝154,225元）。至坐落
      雲林縣斗六市○○段1778地號公同共有權利移轉登記雖經
      塗銷，惟非屬本件上訴人請求範圍，爰不予扣除，附此敘
      明。
四、綜上所述，上訴人本於無因管理之法律關係，請求被上訴人
    給付154,225元，及自起訴狀繕本送達翌日（即九十三年八
    月八日）起，至清償日止，按週年利率百分之五計算之利息
    ，為有理由，應予准許。逾此所為請求，為無理由，應予駁
    回。原審就上開應准許部分，為上訴敗訴之判決，尚有未洽
    ，上訴意旨求予廢棄改判，為有理由，爰由本院予以廢棄改
    判如主文第2項所示。至於上訴人之請求不應准許部分，原
    判決為上訴人敗訴之判決，經核於法並無不合，上訴意旨求
    予廢棄改判，為無理由，應駁回其上訴。
五、據上論結，本件上訴為一部有理由，一部無理由，依民事訴
    訟法第436條之1第3項、第450條、第449條第1項、第79條、
    第463條、第385條第1項前段，判決如主文。
中　　華　　民　　國　　94　　年　　10　　月　　17　　日
                  民事第二庭  審判長法　官  鄭純惠
                                    法  官  黃雯惠
                                    法  官  吳淑惠
以上正本係照原本作成。
不得上訴
中　　華　　民　　國　　94　　年　　10　　月　　18　　日
                                    書記官  蔡凱如
